臺灣高等法院臺中分院民事判決　　　九十二年度上字第三二九號
　　　上　訴　人　甲○○
　　　被　上訴人　丁○○
　　　　　　　　　戊○○
　　　複　代理人　乙○○
右當事人間請求塗銷抵押權登記事件，上訴人對於中華民國九十二年七月二十二日臺
灣臺中地方法院第一審判決（九十一年度訴字第三一四七號），提起上訴，本院於九
十三年二月十七日言詞辯論終結，判決如左：
　　　主　　　文
上訴駁回。
第二審訴訟費用由上訴人負擔。
　　　事　　　實
甲、上訴人方面：
一、聲明：求為判決：
　　(一)原判決廢棄。
    (二)被上訴人在第一審之訴駁回。
    (三)一、二審訴訟費用由被上訴人負擔。
二、陳述：除與原判決記載相同予以引用外，補稱：
　　(一)本件被上訴人等與其兄丙○○共同經營工廠，急需用款，乃於民國（下同）八
      十四年十一月間，兄弟三人一同出面，共同向上訴人借貸新台幣（下同）三百
      萬元，約定每月利息以每萬元二百七十元計算，並由借款人即該兄弟三人提供
      其共有之系爭土地為擔保，設定抵押權，此有上訴人在原審提出之契約書可憑
      。
    (二)原審誤認本件借貸之貸款人係上訴人之母辛○○（在原審為上訴人之訴訟代理
      人），乃為上訴人敗訴之判決。惟查上開借款契約書明明記載：「丙○○、丁
      ○○、戊○○三人共同以台中縣龍井鄉○○段一九四、一九五、一九五之一等
      三筆土地向甲○○抵押三百萬元整，每月利息計算以每萬元為二百七十元整。
      三百萬元確實收訖無訛」，證人己○○在原審亦到庭證明：八十四年十一月間
      丙○○向甲○○借款，丁○○、戊○○當時在場等語，足證該項借款之借款人
      為被上訴人及其兄丙○○三人；貸款人則為上訴人本人。至辛○○係上訴人之
      母，不過代理上訴人出面與被上訴人等接洽而已。
　　(三)上訴人之母辛○○在原審第一次審理時即稱：因為我女兒的帳都是我在處理，
　　　所以我是代理被告（即上訴人）借錢給丙○○。上訴人九十一年十二月五日準
　　　備書狀亦陳明被上訴人等與丙○○向上訴人借款，上訴人係委由辛○○與被上
　　　訴人等洽談，辦理抵押貸款，事實可謂至為明顯。乃受命法官於九十二年一月
　　　九日準備程序又問以：「借款是跟你或女兒借的？」上訴人之母辛○○因自小
　　　未受教育，更不知自己借錢給他人與代表他人將借款交予他人有何法律上之區
　　　別，乃答稱：「是跟我借的，不是跟我女兒借的」，但辛○○接著又稱：「因
　　　為公司是我女兒經營的，且錢是我女兒的，所以抵押給我女兒」，故從整個回
　　　答內容可知，辛○○當時回話之意思，係稱系爭借貸之款項係上訴人所有，被
　　　上訴人係向上訴人借款，由伊代表上訴人將借款交予被上訴人。因此，辛○○
　　　嗣後於言詞辯論時，審判長問以：「三百萬元借款是誰向誰借的？」，即答稱
　　　：「是原告二人及丙○○一起向被告甲○○借的，「原告二人與丙○○共同向
　　　甲○○借款，甲○○委託我與他們聯繫」等語，此點可與前開借款契約書上之
　　　記載，證人己○○之證言以及辛○○在第一次準備程序中之陳述互為印證，彼
　　　此一致。原審竟斷章取義，曲解為辛○○已自認系爭借款之貸與人為其本人云
　　　云，顯然錯誤。
    (四)證人己○○在原審證稱：「八十四年十一月間，丙○○向被告甲○○借款，當
　　　時我與辛○○一起去丙○○家中，丁○○、戊○○當時在場，丙○○說願以共
　　　有土地為擔保借款，向甲○○借三百萬元，是否當場交付款項我不清楚」；又
　　　稱：「當時原告並沒有簽任何之票據、契約書或任何書面單據」等語。經查辛
　　　○○於原審即稱：系爭借款三百萬元，是設定抵押後二、三天借的，系爭本票
　　　是事後簽發的，核與土地登記謄本所載本件系爭抵押權於八十四年十一月十六
　　　日辦理登記，而借款契約書於其後二日即八十四年十一月十八日訂立之情形相
　　　符。足見證人己○○之證言與辛○○之上開供述一致，並無不符之處，原審判
　　　決指二人之陳述不一云云，實令人費解。
    (五)又依原審向地政所函調之系爭抵押權設定契約書，明載本件抵押權之權利人即
      債權人為上訴人，並非辛○○，義務人兼債務人為丙○○、丁○○、戊○○，
      此項登記依法有絕對之效力，尤足證明本件金錢借貸之貸款人為上訴人本人，
      借款人為被上訴人及丙○○。被上訴人等對於該抵押權約定書上彼等所蓋印章
      之真正既不爭執，則本件抵押權之設定，自屬真正而有效。被上訴人雖在原審
      諉稱印章係被丙○○用云云，但始終無法舉證以實其說，自無可採。而原審
      判決理由謂本件系爭抵押權所擔保之債權人為辛○○而非上訴人云云，顯與上
      開抵押權設定契約及抵押權登記之記載不符，而有認定事實與卷存資料不符之
　　　違法，自難維持。
    (六)本件系爭借款，上訴人係交付絕大部分之現款以及小額客票予借款人丙○○兄
      弟，經對方如數收受後，於八十四年十一月十八日書立契約書，內載：「三百
      萬元整，確實收訖無訛」，又該契約書亦明載丙○○兄弟三人係向上訴人抵押
　　　借款。
    (七)一審法院向台中商銀沙鹿分行（原台中區中小企銀沙鹿分行）函調丙○○八十
　　　四年十一月一日至八十六年十月三十一日之匯款記錄，經查該匯款紀錄中丙○
　　　○與辛○○之間之金錢往來，自八十四年十一月持續至八十九年一月二十四日
　　　，有數萬元至數十萬元共數十筆之匯款，金額將近二千萬元，大部分有借有還
　　　，其與本件八十四年十一月間發生之系爭借貸，亳不相干，一見即明。
    (八)上訴人係在台中市經營國王小客車租賃有限公司（有台中市政府營利事業登記
      證為憑），當時公司營運情形尚佳，丙○○兄弟三人因經營工廠急需資金，向
      上訴人商借三百萬元，上訴人認為此筆金額較大，為求自保，要求其提供擔保
      ，一方面因本身工作繁忙，故請平時幫忙管帳之辛○○代為出面辦理該抵押借
      貸等事宜，雙方所立契約書（即借據）以及抵押權設定契約書，記明上訴人為
      該筆借款之債權人，辛○○為辦理抵押權登記之受託人，被上訴人亦不否認該
      借款契約書及抵押權設定契約書之真正，事實至為明顯。縱該借款契約書上被
      上訴人之簽名，由丙○○代簽，非被上訴人親自簽寫，但借款當時被上訴人與
　　　其兄丙○○在場，丙○○當面代為簽名，被上訴人豈能否認其法律上之效果。
　　(九)借款契約書係八十四年十一月十八日交付現款二百五十萬元予被上訴人兄弟時
      ，當場由庚○○依據雙方當事人意思書立，當時被上訴人與丙○○均在場等情
　　　，業經證人庚○○於準備程序中到庭說明。又當初洽談抵押借款事宜時，被上
　　　訴人及丙○○均一同在場等事實，迭經辛○○及證人己○○分別在一審及本院
　　　準備程序中證述甚詳，另一證人庚○○在準備程序中亦證稱被上訴人等係向上
　　　訴人借款，辛○○僅受上訴人之託，送錢給被上訴人等而已。
　　(十)又被上訴人在一審稱：對抵押權設定契約書上印文之真正不爭執，但原告（即
      被上訴人）之印鑑係被丙○○所盜用去向被告（即上訴人）借款；另又稱：錢
      匯入丙○○帳戶，應是丙○○與被告（即上訴人）間之借貸關係；此外被上訴
      人於本院準備程序中更明確說明本件借款係存在於丙○○與上訴人間，是辛○
　　　○並非本件借貸之貸款人已甚明顯。被上訴人欲將責任推給丙○○一人，而否
　　　認其為共同借款人而已，非但未否認上訴人係本件系爭借款之貸與人，且承認
　　　上訴人為本件借貸之貸與人即債權人，系爭借貸關係之債權人為上訴人而非辛
　　　○○。乃一審法院未注意及此，竟以上訴人一審之訴訟代理人，在一審自認辛
　　　○○本人為系爭借款之貸與人，此項自認不得撤銷為由，為上訴人敗訴之判決
　　　，顯有重大之違誤。
乙、被上訴人方面：
一、聲明：求為判決如主文所示。
二、陳述：除與原判決記載相同部分予以引用外，補稱：
　　(一)抵押權之性質為擔保物權，並從屬於債權而存在，此為抵押權之法律性質，並
      為法律所明文規定。據此，被上訴人與上訴人間既無任何債權存在，上訴人於
      原審所提出之借款契約書，其訴訟代理人辛○○自承並非由被上訴人等所簽名
      ，而係由訴外人丙○○所簽。然此一簽名上訴人又無法提出被上訴人授權丙○
      ○代簽之授權書，且據辛○○於原審準備程序中亦表示，簽立上開借款契約書
      時丙○○與被上訴人等二人皆在場，既然被上訴人等亦同為在場又何須授權他
      人代為簽名，何以不親自簽名，顯見兩造間並無債權存在。
　　(二)上訴人之代理人辛○○於原審審理中自認其係實際貸款人，因而兩造間並無債
      權債務關係存在。又退步言，縱使貸款人確為上訴人本人，則借款人亦僅係丙
      ○○一人而已，被上訴人等並未向其借款，且綜觀上訴人於原審所提出之本票
      或借款契約書上就被上訴人二人簽名部分，其代理人皆稱非被上訴人等之簽名
      ，而係由丙○○所代簽。就此亦發可證被上訴人等不曾向上訴人借款，兩造間
　　　無借貸關係存在，抵押權亦無所附麗而應予塗銷。
　　　理　　　由
一、本件被上訴人起訴主張丙○○於八十四年十月間利用被上訴人二人與丙○○以另
    二筆土地向台中縣龍井鄉農會辦理貸款設定抵押權之際，用被上訴人二人交付
    之印鑑及印鑑證明，持交辛○○代理上訴人至台中縣清水地政事務所（下稱清水
    地政事務所）就被上訴人所有坐落台中縣龍井鄉○○段一一九四、一一九五、一
    一九五之一號土地應有部分各九分之一（下稱系爭土地）辦理抵押權設定登記予
    上訴人。惟被上訴人二人並未向上訴人借款，丙○○之三百萬元應係向辛○○所
    借，被上訴人亦未同意或授權丙○○就丙○○所欠辛○○之債務提供系爭土地設
    定抵押權，兩造間並無債權債務關係存在，上訴人所據以擔保之抵押權亦應不存
    在，爰求為命上訴人塗銷系爭土地抵押權登記之判決。
二、上訴人則以被上訴人二人與其兄丙○○於八十四年十一月間共同向上訴人借貸三
　　百萬元，並表示願意提供系爭土地設定抵押以供擔保，所借得款項由丙○○收受
    ，上訴人乃委由其母辛○○與被上訴人三兄弟洽談借款及設定抵押權事宜，上訴
　　人已依指示將三百萬元交予丙○○，系爭三百萬元借款係由上訴人出借予被上訴
　　人三兄弟，辛○○僅是代理上訴人借款予被上訴人三兄弟，並非貸款人；而被上
　　訴人主張其印鑑及印鑑證明為丙○○盜用設定系爭土地之抵押權登記予上訴人，
　　惟就其印鑑及印鑑證明為丙○○盜用乙節，始終無法舉證以實其說，被上訴人請
　　求塗銷抵押權設定登記，自無可採等語，資為抗辯。
三、查系爭土地為被上訴人所有，於八十四年十一月十六日設定三百萬元之抵押權登
    記予上訴人等情，為兩造所不爭執之事實，並有被上訴人所提出之土地登記謄本
　　及原審法院向清水地政事務所調得之系爭土地抵押權設定登記申請資料在卷可稽
　　（附原審卷第五至十六頁、第七十八至九十頁），此部分之事實自堪認定，而依
　　上開土地登記謄本及系爭土地抵押權設定登記申請資料所示，被上訴人以系爭土
　　地所設定之抵押權，登記之債權人為上訴人，債務人則係被上訴人與丙○○等三
　　人，則依最高法院七十二年台上字第二四三二號判例意旨「抵押權為不動產物權
　　，非經登記，不生效力，抵押權人僅能依登記之內容行使權利，是抵押債務人究
　　為何人，應以設定登記之內容為準」，系爭抵押權所擔保之債權即係上訴人對被
　　上訴人與丙○○等三人間之債權，而係爭抵押權之設定係為三百萬元借款，因此
　　系爭抵押權所擔保之債權即為上訴人對被上訴人與丙○○等三人之三百萬元借款
　　債權。
四、系爭借款之洽談及抵押權設定登記，係上訴人之母辛○○與被上訴人之兄丙○○
    出面所為，三百萬元之借款亦係由辛○○交付予丙○○，此為上訴人所承認之事
    實，而就系爭借款之貸與人及借款人，暨借款如何交付，上訴人係主張被上訴人
    與丙○○共同向上訴人借貸三百萬元，辛○○僅係受上訴人之託，代理上訴人與
    被上訴人等人洽辦貸款及抵押權設定事宜，借款三百萬元係於抵押權設定登記後
    之八十四年十一月十八簽訂借款契約書時所交付云云，並提出該借款契約書為證
    （附原審卷第一二二頁），被上訴人則指稱：系爭借款實際上係辛○○出借，被
    上訴人並非借款人，縱辛○○有交付三百萬元借款予丙○○，借貸關係亦係存在
    於辛○○與丙○○之間，至辛○○如何交付借款予丙○○，詳情被上訴人並不知
    悉等語。經查：
    (一)依原審九十一年十月三十一日、九十一年十二月五日、九十二年一月九日準備
      程序筆錄所載，上訴人於原審之訴訟代理人辛○○係陳稱：「原告三兄弟有跟
　　　我說願提供土地作抵押向我借三百萬元，錢是在丙○○家向我借的，之前我們
　　　與原告有生意往來。因為我女兒公司的帳都是我在處理的，所以我是代理被告
　　　借錢給丙○○」、「之前丙○○就已經跟我借過錢，而三百萬元是另外之借款
　　　，三百萬元有部分是匯款至丙○○之帳戶」（見原審卷第六十二、六十三頁）
　　　，「原告兄弟三人都有跟我說過借款的事，而且他們都要我匯款至丙○○的帳
　　　戶」、「錢是我女兒甲○○的，但都是由我出借的」（見原審卷第七十一、七
　　　十二頁），「他們兄弟都有出面借錢，但是因為只有丙○○有支票，所以我匯
　　　款都匯至丙○○之甲存帳戶內」、「都是跟我借的不是跟我女兒借的，因為公
　　　司是我女兒經營的，且錢是我女兒的，所以設定抵押給我女兒」、「是設定抵
　　　押權後二、三天借款」、「三百萬元是分幾次給原告，有的是給現金，有的是
　　　給廠商之客票，有以銀行帳戶轉帳給他，有的是直接匯入丙○○之帳戶」（見
　　　原審卷第一○二、一○三、一○四頁）。惟此部分辛○○所述，經本院向原審
　　　法院函調開庭錄音光碟，當庭播放之結果，辛○○於九十一年十月三十一日準
　　　備程序時係指稱：「與丙○○、丁○○、戊○○兄弟在八十四年以前已經認識
　　　，且有生意往來，在八十四年以前就有借款之事，借款的事情都是丙○○找辛
　　　○○接洽，系爭三百萬元則是另外的借貸，公司負責人是辛○○之女甲○○，
　　　公司帳目是辛○○管理，借款額總共是四百多萬元，抵押部分是三百萬元，三
　　　百萬元之交付是其中有一部分約一百多萬元是以支票支付，餘是由丙○○指定
　　　將錢匯入丙○○之帳戶內」，但並未陳述「所以我是代理被告借錢給丙○○」
　　　；於九十一年十二月五日準備程序時係指稱：「丙○○、丁○○、戊○○三兄
　　　弟都有說要借款，錢是匯入丙○○帳戶內，錢是辛○○兒子開工廠賺來的，由
　　　辛○○作主借出，所以抵押是以他人名義設定，借款出去有經過兒子同意，錢
　　　是抵押設定後才給付」，但並未陳述「錢是我女兒甲○○的」；於九十二年一
　　　月九日準備程序係指稱：「因為丙○○有支票，所以錢均是入丙○○甲存帳
　　　戶內，公司是辛○○女兒、兒子共同經營，帳目由辛○○在管理，借款是辛○
　　　○作主借出去，因為錢是子、女賺的，所以抵押權是設定給甲○○，辛○○的
　　　帳戶公司客戶也會匯款進去，三百萬元是抵押權設定後二、三天才陸陸續續交
　　　付出去，交付方式有交付現金，有交付廠商客票及以銀行轉帳」（以上勘驗結
　　　果見本院卷第八十四至八十六頁之九十二年十二月十二日準備程序筆錄）。辛
　　　○○所述，原審筆錄之記載與本院勘驗結果有不符之處，應係筆錄之誤載，自
　　　應以本院勘驗之結果為準。則依辛○○前揭所述，辛○○應係家中開設工廠而
　　　與丙○○有生意往來，丙○○乃向辛○○表示要借貸三百萬元，而由辛○○決
　　　定借款三百萬元予丙○○等三兄弟，辛○○事後再徵得其兒子之同意，因資金
　　　來源係其兒子開設工廠所賺或以上訴人名義開設之公司營業所得，乃以上訴人
　　　之名義登記為抵押權人，三百萬元借款則是抵押權設定之後二、三天，陸陸續
　　　續交付，少部分以現金支付，其餘大部分資金以所收廠商客票及由辛○○帳戶
　　　內之存款轉帳或直接匯款至丙○○帳戶內。是丙○○之借款既係向辛○○提議
　　　，辛○○之與丙○○洽談借款事宜亦非受上訴人之委託，借款又係由辛○○自
　　　行決定，顯然系爭借款係由辛○○以自己之名義出借予丙○○，而非代理上訴
　　　人，上訴人應僅是系爭抵押權之登記名義人，而非實際之貸與人。辛○○嗣後
　　　得知系爭抵押權之登記名義人為上訴人，應由上訴人借款予丙○○始為系爭抵
　　　押權之擔保範圍，乃改稱系爭借款係由上訴人委由辛○○與丙○○洽談，辛○
　　　○係代理上訴人借款予丙○○，要無可採。上訴人以原審錯誤之九十一年十月
　　　三十一日準備程序筆錄所載「所以我是代理被告借錢給丙○○」及九十二年一
　　　月九日準備程序筆錄所載「錢是我女兒的」，推斷辛○○當時回話之意思，係
　　　稱系爭借貸之款項係上訴人所有，被上訴人係向上訴人借款，由伊代表上訴人
　　　將借款交予被上訴人等情，即無足取；上訴人於本院播放錄音光碟後，仍昧於
　　　事實，指稱辛○○始終堅稱丙○○等兄弟係向上訴人借款，上訴人委託其代為
　　　出面處理，絕無該項借款係辛○○本人所有，借予丙○○等人之陳述云云，亦
　　　不可採。再就辛○○所交付丙○○之三百萬元而言，上訴人於九十二年十月一
　　　日準備程序時經本院質疑借款若是上訴人所借，何以款項均是由辛○○匯款予
　　　丙○○？辛○○與上訴人始自本院九十二年十月二十九日準備程序時起改稱三
　　　百萬元借款在八十四年十一月十八日書立借款契約書時即以現金及廠商客票付
　　　清，並無匯款至丙○○帳戶之情事，原審法院向台中商業銀行沙鹿分行所函調
　　　之丙○○帳戶自八十四年十一月一日起至八十九年十月三十一日匯款紀錄係丙
　　　○○與辛○○間之金錢往來，與系爭借款無關云云，並稱辛○○在原審係法官
　　　提示前揭匯款紀錄始會為錯誤之陳述。然系爭借款部分款項係由辛○○匯款或
　　　自其帳戶轉帳至丙○○帳戶，不僅辛○○於原審有此陳述，上訴人本人於原審
　　　九十二年一月二十九日、九十二年四月八日亦具狀指稱「付款部分以匯款支付
　　　」及「所借款項直接匯入其兄丙○○之帳戶」等語（見原審卷第一○六、一九
　　　三頁），且原審法院係因辛○○先為此陳述後，始會依職權於九十二年一月十
　　　日向台中商業銀行沙鹿分行函調上開匯款資料，於九十二年三月二十日準備程
　　　序時，匯款資料台中商業銀行沙鹿分行尚未檢送原審法院，辛○○仍請求再為
　　　函調，該匯款資料台中商業銀行沙鹿分行九十二年三月二十四日始函送，辛○
　　　○於九十二年四月十日準備程序時即對該匯款資料表示無意見（見原審卷第一
　　　二○、一二九、一九○頁），由此可見辛○○在為部分借款係由其匯款或自其
　　　帳戶轉帳至丙○○帳戶之陳述時，丙○○之匯款資料尚未函送原審法院，則原
　　　審法院法官如何能提示該匯款資料讓辛○○為錯誤之陳述？系爭借款三百萬元
　　　之交付，自應以辛○○於原審所述為準。
　　(二)上訴人所提出之借款契約書固載明「茲有丙○○、丁○○、戊○○三人共同以
　　　台中縣龍井鄉○○段一九四、一九五、一九五之一等三筆土地向甲○○抵押三
　　　百萬元整。每月利息計算以每萬元每月二百七十元整。三百萬元整，確實收訖
　　　無訛」。該借款契約書依上訴人所述，於簽立時被上訴人與丙○○均在場，而
　　　由丙○○代被上訴人簽名，但被上訴人既有在場，何以未親自簽名，而須由丙
　　　○○代為簽名？且丙○○於簽名之後有再按指印，辛○○何以未要求在場之被
　　　上訴人亦應按指印？上訴人所述顯違常情。且該借款契約書所載「三百萬元整
　　　，確實收訖無訛」，亦與前揭辛○○於原審所稱借款係在抵押權設定之後二、
　　　三天，陸陸續續以現金、廠商客票支付，及由辛○○帳戶內之存款轉帳或直接
　　　匯款至丙○○帳戶內等語不符，而依台中商業銀行沙鹿分行所檢送原審法院之
　　　丙○○匯款紀錄，，在抵押權設定登記完畢至借款契約書簽立之間（即八十四
　　　年十一月十六日至八十四年十一月十八日），丙○○之帳戶僅有八十四年十一
　　　月十六日存入現金十三萬元及八十四年十一月十七日存入現金三十萬元，並無
　　　任何匯款及轉帳記載（見原審卷第一三一頁），足以證明三百萬元借款於借款
　　　契約書簽立時辛○○尚未付清，借款契約書所載三百萬元丙○○確實收訖，與
　　　事實應有不符。另該借款契約書記載被上訴人與丙○○共同以系爭土地向上訴
　　　人抵押三百萬元，僅係表明被上訴人提供系爭土地設定三百萬元抵押權予上訴
　　　人，即上訴人係抵押權之登記名義人，尚無法依此記載即認定三百萬元借款係
　　　由上訴人貸款予丙○○，該借款契約書自無法為有利上訴人之證明。上訴人以
　　　該借款契約書主張系爭借款之貸款人為上訴人，丙○○係於收受三百萬元後始
　　　簽立借款契約書，委無足採。上訴人聲請傳訊證人丙○○及鑑定借款契約書上
　　　丙○○簽名之真偽，丙○○經本院傳訊未到，據被上訴人丁○○所述，丙○○
　　　因生意失敗跑路，現已行蹤不明（見原審卷第六十二、六十三頁），且本院認
　　　該借款契約書之記載尚不能為有利上訴人之認定，是丙○○無再為傳訊之必要
　　　，丙○○簽名之真偽亦無須鑑定。
    (三)上訴人再舉證人即陪同辛○○前往丙○○開設之工廠與丙○○洽談借款事宜之
      己○○，及證人即代為書寫借款契約書之庚○○欲證明系爭借款係被上訴人等
      三兄弟向上訴人所借。證人己○○固證稱：「八十四年十一月間丙○○向上訴
      人借款，當時我與辛○○一起去丙○○家中，丁○○、戊○○有在場，丙○○
      說願以共有土地供擔保，向上訴人借款三百萬元」、「當時是甲○○交待我載
      辛○○去的，甲○○有告訴我說有人向她借錢」等語（見原審卷第二○四頁、
      本院卷第五十二、五十三頁）；證人庚○○亦證稱：八十四年十一月十八日被
      上訴人等人係向上訴人借款，辛○○係受上訴人之託，帶現金二百五十萬元
      至丙○○兄弟工廠，當時被上訴人與丙○○均在場，由其於被上訴人等人點收
      現金後當場依雙方當事人之意思書立借款契約書等情（見本院卷第一○○、一
      ○一頁）。但證人己○○之前係服務於以上訴人名義所開設之國王小客車租賃
　　　有限公司，證人庚○○為辛○○之胞弟，均與上訴人及辛○○關係較為密切，
　　　其證言有偏袒上訴人，自在所難免，且證人己○○於原審係證稱：當時被上訴
　　　人在場沒有說話，三百萬元借款是其老闆辛○○拿出來云云（筆錄僅記載錢是
　　　我的老闆拿出來的，未載明老闆係何人，但經本院當庭播放錄音光碟，勘驗結
　　　果證人己○○先稱錢是辛○○拿出來的，後再稱錢是其老闆辛○○拿出來的，
　　　見原審卷第二○四頁，本院卷第七十頁），而於本院則證稱：被上訴人二人沒
　　　有意見，他們說給丙○○作主云云，並就三百萬元是何人出資，改稱：是甲○
　　　○拿出來，在原審所稱之老闆是指甲○○等語（見本院卷第五十五頁），證人
　　　己○○前後之證言顯然不符；另證人姚宗所證辛○○係帶現金二百五十萬元
　　　交付予丙○○等人，就該現金二百五十萬元之資金來源，上訴人係陳稱上訴人
　　　當時經營汽車買賣，公司乃會經常有巨額現款云云，惟以上訴人名義所開設之
　　　國王小客車租賃有限公司（營利事業登記證附本院卷第六十二頁）係從事小客
　　　車之租賃業務及其相關業務之經營與投資，汽車買賣業務並不在該公司經營範
　　　圍，該公司何來出售汽車所得之巨額現款二百五十萬元？其出租小客車之所得
　　　數天之內即不致會累積至二百五十萬元，且二百五十萬元巨額現金，不僅帶
　　　不便，亦有安全之問題，依一般之常情，即使是汽車之買賣，亦會使用票據或
　　　利用金融機構匯款以代替現金之交付，上訴人所稱該公司有二百五十萬元之現
　　　金收入，實與常情有違，況縱有二百五十萬元之現金收入，該公司業務往來使
　　　用票據或利用金融機構匯款即可，根本不須保留二百五十萬元之現金供流通之
　　　用，因此二百五十萬元之現金收入不存入金融機構而放置在該公司之內，亦有
　　　違經驗法則，再辛○○與丙○○雙方均有銀行帳戶可資利用，二百五十萬元借
　　　款之交付，理應使用匯款或轉帳，證人庚○○竟稱辛○○係帶現金二百五十
　　　萬元前往丙○○開設之工廠，己○○、庚○○之證言顯然均係附和上訴人之主
　　　張，渠等證言自為本院所不採。
    (四)系爭土地之抵押權設定契約書明載系爭抵押權之權利人為上訴人，該抵押權設
      定契約書係設定抵押權之物權契約，此與系爭借款係何人將三百萬元借款借給
      丙○○之債權契約，係兩回事，抵押權設定契約書應衹能證明上訴人係系爭抵
      押權之登記名義人及系爭抵押權係在擔保上訴人之借款債權，並不能據此推斷
      系爭借款乃上訴人出借予丙○○，況系爭借款之交付係在抵押權設定之後，抵
      押權之設定顯不能認定系爭借款係由上訴人委託辛○○交付予丙○○。上訴人
      以系爭抵押權之設定登記有絕對之效力，抗辯系爭借款之貸款人為上訴人，應
      屬無據。
    (五)系爭三百萬元借款係由辛○○交付予丙○○，該資金來源，辛○○或稱係其兒
      子經營工廠所得，或稱係以上訴人名義開設之國王小客車租賃有限公司營業所
      得。但辛○○係自行決定借款三百萬元予丙○○，而非受其子、女之委託，因
      此辛○○三百萬元借款之資金來源應不影響辛○○係以自己之名義借款給丙○
      ○之事實。又該借款之資金縱是國王小客車租賃有限公司之營業所得，依台中
      市政府營利事業登記證所示，該公司登記之負責人為上訴人，然依該營利事業
      登記證，國王小客車租賃有限公司係於七十八年三月二日經台中市政府核准登
      記，而依系爭抵押權於八十四年十一月十四日聲請設定登記所附之上訴人身分
      證（附原審卷第八十九頁），上訴人為五十五年四月一日出生，職業先後為財
　　　神百貨公司售貨員及家庭管理，即上訴人原先在財神百貨公司擔任售貨員，於
　　　婚後即辭去百貨公司售貨員之工作，在家相夫教子、國王小客車租賃有限公司
　　　若實際係由上訴人經營，上訴人之身分證既願登記百貨公司之售貨員及家庭管
　　　理，何以未登記係國王小客車租賃有限公司之負責人，且國王小客車租賃有限
　　　公司之資本額依台中市政府營利事業登記證所載為一千五百萬元，以上訴人於
　　　國王小客車租賃有限公司七十八年三月間獲准設定登記時僅二十三歲，對祇為
　　　百貨公司之售貨員或家庭管理之上訴人而言，高達一千五百萬元之資本額，上
　　　訴人如何能籌措？辛○○於本件訴訟時又一再指稱國王小客車租賃有限公司之
　　　帳目係由其管理，甚至稱其私人帳戶公司客戶也會匯款進去，足以證明國王小
　　　客車租賃有限公司之財務實際上係由辛○○掌管，且之前任職於國王小客車租
　　　賃有限公司之證人己○○於原審亦證稱該公司之老闆為辛○○，可見國王小客
　　　車租賃有限公司實際之負責人為辛○○，上訴人應僅是辛○○登記之負責人，
　　　正如同系爭抵押權一般，辛○○既係國王小客車租賃有限公司之實際負責人，
　　　對該公司之營業所得辛○○即有權處分，因此辛○○縱將公司之營業所得借貸
　　　予丙○○，亦難認係代理上訴人所為。
　　(六)被上訴人先後指稱：「對抵押權設定契約上印文之真正不爭執，但被上訴人之
　　　印鑑是被丙○○所盜用去向上訴人借款」（見原審卷第六十一頁）、「錢匯入
　　　丙○○帳戶應是丙○○與上訴人間之借貸關係」（見原審卷第一○三頁）、「
　　　借款是存在於丙○○與上訴人之間」（見本院卷第三○頁），上訴人因此主張
　　　被上訴人業已承認系爭借款之貸與人為上訴人。惟被上訴人提起本件訴訟請求
　　　塗銷系爭抵押權登記已於起訴狀主張「丙○○交付辛○○原告之印鑑、印鑑證
　　　明及土地權狀設定抵押權予甲○○，係因丙○○自八十四年起即陸續向辛○○
　　　借款，而於同年十一月間利用另筆土地欲向龍井鄉農會借款之際設定抵押權甲
　　　○○，直至八十九年四月三十日，共計借款四百五十一萬元．．．」（見原審
　　　卷第三頁），再於原審九十二年四月二十四日準備程序及九十二年七月四日言
　　　詞辯論期日分別指稱「我們主張系爭借款是由被告訴訟代理人借款給丙○○，
　　　並非被告本人所出借」、「我們主張債權債務是存在於丙○○與辛○○」（見
　　　原審卷第一九九、二二一頁），復在本院審理期間，於九十二年十月一日具狀
　　　表明「上訴人之代理人辛○○於原審審理中自認其係實際貸款人（被上訴人誤
　　　為借款人），因而兩造間並無債權債務關係存在。又退步言，縱使貸款人確為
　　　上訴人本人，則借款人亦僅係丙○○一人而已」（見本院卷第四十二頁），又
　　　於九十二年十一月十九日準備程序上訴人質疑被上訴人已不爭執系爭借款是向
　　　上訴人所借時，陳稱：「我造主張本件是辛○○和丙○○之間的事」及「我造
　　　不承認此事實」等語（見本院卷第七十四、七十五頁），是由被上訴人上開前
　　　後所述，系爭借款係由辛○○而非上訴人借款予丙○○，縱認借款是由上訴人
　　　所借，亦與其無關，乃被上訴人一貫之主張，被上訴人應未承認系爭借款係上
　　　訴人所借。至被上訴人所稱「被上訴人之印鑑是被丙○○所盜用去向上訴人借
　　　款」係陳述系爭抵押權設定之情形，即丙○○設定系爭抵押權依抵押權設定契
　　　約是欲向上訴人借款，但丙○○實際借款之對象為辛○○；另所稱「錢匯入丙
　　　○○帳戶應是丙○○與上訴人間之借貸關係」，依原審筆錄所載，係針對法官
　　　詢問「上訴人主張借款是被上訴人要其匯入丙○○之帳戶？」所為之答覆，且
　　　該陳述係緊接在如果被上訴人也有借款，錢不可能僅匯入丙○○之帳戶，此部
　　　分被上訴人之意思，應係被上訴人並未借款，縱如上訴人所主張其有匯款至丙
　　　○○之帳戶，該借貸關係亦係存在上訴人與丙○○之間，亦非被上訴人業已自
　　　認系爭借款係由上訴人借貸予丙○○；又所稱「借款是存在於丙○○與上訴人
　　　之間」，依本院九十二年十月一日準備程序筆錄所示，被上訴人於此陳述後，
　　　隨即更正「我們是第三人，借款和我們無關，關於此點（即上訴人與丙○○之
　　　間有無借貸關係）我們請求丙○○自行說明」，被上訴人之真意應係指系爭借
　　　款是否存在於上訴人與丙○○之間，與被上訴人無關，詳情要問丙○○始清楚
　　　。上訴人斷張取義，主張被上訴人業已承認系爭借款之貸與人為上訴人，尚非
      的論。
    (七)綜上所述，系爭借款應係由辛○○借款予丙○○，三百萬元借款亦係由辛○○
      於系爭抵押權設定登記後二、三天陸陸續續交付丙○○，辛○○既以自己之名
　　　義而非代理上訴人借款予丙○○，則上訴人應非系爭借款之貸與人。
五、按抵押權不得由債權分離而為讓與，或為其他債權之擔保，民法第八百七十條定
    有明文，且抵押權係從屬於所擔保之債權而存在。是最高法院八十六年台上字第
    二三二九號判決意旨謂「系爭貸款既係由蘇昌盛交付予被上訴人，上訴人僅被登
　　記為抵押權人，事實上並未貸予被上訴人二百六十萬元，亦未受讓蘇昌盛之債權
　　，系爭抵押權所擔保之債權自不存在。被上訴人訴請確認系爭抵押債權不存在，
　　並請求上訴人塗銷系爭抵押權登記，均無不合。」本件系爭抵押權係在擔保上訴
　　人對被上訴人與丙○○之三百萬元借款債權，而系爭借款係由辛○○借款予丙○
　　○，上訴人並非系爭借款之貸與人，上訴人對被上訴人與丙○○即無三百萬元借
　　款債權存在，系爭抵押權即無所擔保之債權存在。從而，被上訴人訴請上訴人塗
　　銷系爭土地之抵押權登記，尚無不合，應予准許。
六、原審為被上訴人勝訴之判決，命上訴人塗銷系爭土地之三百萬元抵押權登記，核
　　無違誤，上訴意旨指摘原判決不當，求予廢棄改判，為無理由，應予駁回。本件
　　事證已明，兩造就系爭借款被上訴人是否為借款人及被上訴人之印鑑與印鑑證明
　　是否為丙○○盜用設定系爭抵押權所為之攻擊防禦方法，均不影響判決之結果，
　　爰不逐一論述，併予敘明。
七、據上論結，本件上訴為無理由，依民事訴訟法第四百四十九條第一項、第七十八
　　條，判決如主文。
中　　　華　　　民　　　國　　九十三　　年　　　三　　　月　　　二　　　日
~B1民事第四庭審判長法　官　黃斐君
~B2　　　　　　　　法　官　張鑫城
~B3　　　　　　　　法　官　陳蘇宗
右為正本係照原本作成。
上訴人得上訴。
如對本判決上訴，須於收受判決送達後二十日內向本院提出上訴書狀，其未表明上訴
理由者，應於提出上訴後二十日內向本院提出上訴理由書(須按他造人數附具繕本)。
上訴時應提出委任律師或具有律師資格之人之委任狀；委任有律師資格者，另應附具
律師及格證書及釋明委任人與受任人有民事訴訟法第四百六十六條之一第一項但書或
第二項（詳附註）所定關係之釋明文書影本。
~B 　 　　　　　　書記官　吳麗慧
中　　　華　　　民　　　國　　九十三　　年　　　三　　　月　　　五　　　日
附註：
民事訴訟法第四百六十六條之一（第一項、第二項）
對於第二審判決上訴，上訴人應委任律師為訴訟代理人。但上訴人或其法定代理人具
有律師資格者，不在此限。
上訴人之配偶、三親等內之血親、二親等內之姻親，或上訴人為法人、中央或地方機
關時，其所屬專任人員具有律師資格並經法院認為適當者，亦得為第三審訴訟代理人
。
                                                                        Ｂ
